高雄高等行政法院簡易判決
　　　　　　　　　　　　　　　　　　 94年度簡字第00079號
原　　　告　甲○○
被　　　告　高雄縣政府
代　表　人　乙○○ ○○
訴訟代理人　丙○○
上列當事人間因菸酒管理法事件，原告不服財政部中華民國九十
四年一月七日台財訴字第○九三○○六一二一四○號訴願決定，
提起行政訴訟。本院判決如下：
    主  文
原告之訴駁回。
訴訟費用由原告負擔。
    事實及理由
一、緣原告經被告查獲於民國（下同）九十三年九月二十七日在
    ｈｔｔｐ：／／ｗｗｗ．ｃｈｉ－ｓａｎ－ｃｈｉ．ｃｏｍ
    ／網站（下稱旗山奇網站）刊載慶泉酒莊之酒品產品廣告，
    卻未依規定標示警語，乃以原告違反菸酒管理法第三十七條
    規定，依同法第五十五條第一項規定及菸酒查緝及檢舉案件
    處理作業要點第四十五點第九款規定，以九十三年十月二十
    八日府財酒字第○九三○一九五九五五號處分書，裁處原告
    新台幣（下同）十萬元罰鍰，及限於收到處分書翌日起十五
    日內改正。原告就罰鍰處分部分不服，提起訴願遭決定駁回
    ，遂提起本件行政訴訟。
二、原告起訴意旨略謂：（一）原告因居住於旗山，聽聞屏東休
    閒酒莊製作香蕉酒，乃與四位朋友一同前住參觀；而慶泉酒
    莊乃一合法酒莊，銷售種類數十種，原告僅擇與旗山有關的
    香蕉酒拍照紀錄，作為旗山奇網站之內容。（二）旗山奇網
    站是原告自費架設之非商業性網站，沒有銷售酒品，亦無接
    受廠商廣告贊助，所做內容純屬文學創作等學術性質，本站
    內容涵括旗山人事物，總頁數已超過五千頁，而香蕉酒只佔
    其中一頁，顯然非為酒宣傳所設網站、網頁。（三）旗山奇
    網站ｃｈｉ－ｓａｎ－ｃｈｉ．ｃｏｍ乃向美國登記註冊及
    繳費，主機亦架設於美國德州，中華民國政府管轄及於北京
    ，是否現在已經及於華盛頓？或全世界所有有此法條的國家
    ，都可以向原告告發？（四）此法宣傳不足，媒體上、酒莊
    業者門口、傳單並無標示”未標示警語要罰”，故非但一般
    民眾容易觸法，連廠商都常遺漏，如果將民眾出遊紀錄等私
    人資料也視為廣告，不察其本質，即予視同廠商重罰，則此
    類糾紛將不斷發生。（五）稽查人員第一次要求原告修改後
    ，原告已加上警語，且可明識為警語，不應再向原告告發。
    （六）中央大學性學研究室主持人何春蕤，被控告網站上張
    貼動物戀圖片，涉嫌妨害風化案，台灣台北地方法院”基於
    尊重學術和言論自由”理性、公平判決，本案即如此種情況
    。（七）又被告所稱連續畫面僅適用於電視等會變動之媒體
    ，而本件網站的網頁是靜止不動的，且同一螢幕可以調成不
    同解析度，因此字體須占版面十分之一的限制，應不適用於
    網頁，故本件原告所登載網頁媒體及登載警語方式，核與被
    告主張觸法之媒體形式不同，故被告處分顯有違誤云云，而
    聲明求為判決訴願決定及原處分均撤銷。被告則以：（一）
    按菸酒管理法第三十七條規定：「酒之廣告或促銷，應明顯
    標示『飲酒過量，有害健康』或其他警語，並應不得有下列
    情形：一、違背公共秩序或善良風俗。二、鼓勵或提倡飲酒
    。三、防害青少年、孕婦身心健康。四、虛偽、誇張、捏造
    事實或易生誤解之內容。五、其他經中央主管機關公告禁止
    之情事。」同法第五十五條第一項規定：「違反第三十七條
    規定而為酒之廣告或促銷者，處新台幣十萬元以上五十萬元
    以下罰鍰，並通知限期改正，屆期未改正者，得按次連續處
    罰。」同法施行細則第十三條第一項規定：「本法第三十七
    條所稱廣告，指利用電視、廣播、影片、幻燈片、報紙、雜
    誌、傳單、海報、招牌、牌坊、電腦、電話傳真、電子視訊
    、電子語音或其他方法，可使不特定多數人知悉其宣傳內容
    之傳播。」次按同法施行細則第十四條第一項規定：「依本
    法第三十七條規定為酒之廣告或促銷而標示健康警語時，應
    以版面百分之十連續獨立之面積刊登，且字體面積不得小於
    警語背景面積二分之一，為電視或其他影像廣告或促銷者，
    並應全程疊印。僅為有聲廣告或促銷者，應以聲音清晰揭示
    健康警語。」（二）查原告之網頁刊登慶泉酒莊所販賣之酒
    品照片（香蕉酒）及地址、位址（屏東縣九如鄉三槐村三民
    村三○三號「南二高下屏東九如交流道附近」）、服務電話
    ：00－0000000；總代理：屏東三多果菜運銷合作
    社；製造商：益百齡酒業股份有限公司、電話：00－00
    00000；總代理永利元貿易股份有限公司、消費者專線
    ：00－0000000；製造商：益百齡酒莊、地址：高
    雄縣燕巢鄉○○○街四十九號等。依財政部國庫署九十三年
    二月十八日台庫五字第○九三一六○○三五九號函釋，屬菸
    酒管理法第三十七條所稱酒之廣告或促銷，應明顯標示健康
    警語；如違反上開規定，即應依同法第五十五條規定處罰。
    （三）核原告架設之網站其廣告行為及其產生之效果，皆屬
    在本國領域內，凡在領域內之民眾皆可輕易上網觀之，自當
    受本國法律規範。（四）被告曾考量旗山奇網站是以刊地方
    文化之宣導為目的，遂於九十三年八月十六日以府新行字第
    ○九三一二四七○五號函警告原告應依菸酒管理法相關規定
    標示健康警語在案；也曾於九十三年七月十五日派員前往原
    告任職之學校製作談話筆錄在案；被告已盡保護原告權益之
    義務。（五）查原告之網頁照片下方刊載：「台匪市有一名
    無賴，專門檢舉酒類廣告中未刊登『飲酒過量，有害健康』
    警語者．．．」等字樣。按菸酒管理法施行細則第十四條第
    一項規定：「依本法第三十七條規定為酒之廣告或促銷而標
    示健康警語時，應以版面百分之十連續獨立之面積刊登，且
    字體面積不得小於警語背景面積二分之一，為電視或其他影
    像廣告或促銷者，並應全程疊印。」原告未依規定標示警語
    ，核屬違反菸酒管理法第三十七條之規定等語資為抗辯，而
    聲明求為判決駁回原告之訴。
三、按「酒之廣告或促銷，應明顯標示『飲酒過量，有害健康』
    或其他警語，並不得有下列情形：一、違背公共秩序或善良
    風俗。二、鼓勵或提倡飲酒。三、妨害青少年、孕婦身心健
    康。四、虛偽、誇張、捏造事實或易生誤解之內容。五、其
    他經中央主管機關公告禁止之情事。」「違反第三十七條規
    定而為酒之廣告或促銷者，處新臺幣十萬元以上五十萬元以
    下罰鍰，並通知限期改正；屆期未改正者，得按次連續處罰
    。電視、廣播、報紙、雜誌、圖書等事業違反第三十七條規
    定播放或刊載酒廣告者，由新聞主管機關處新臺幣十萬元以
    上五十萬元以下罰鍰，並通知限期改正；屆期未改正者，得
    按次連續處罰。」菸酒管理法第三十七條及第五十五條分別
    定有明文。另同法施行細則第十四條及第十三條則分別規定
    ：「依本法第三十七條規定為酒之廣告或促銷而標示健康警
    語時，應以版面百分之十連續獨立之面積刊登，且字體面積
    不得小於警語背景面積二分之一，為電視或其他影像廣告或
    促銷者，並應全程疊印。僅為有聲廣告或促銷者，應以聲音
    清晰揭示健康警語。前項標示健康警語所用顏色，應與廣告
    或促銷版面之底色互為對比。」「本法第三十七條所稱廣告
    ，指利用電視、廣播、影片、幻燈片、報紙、雜誌、傳單、
    海報、招牌、牌坊、電腦、電話傳真、電子視訊、電子語音
    或其他方法，可使不特定多數人知悉其宣傳內容之傳播。於
    銷售酒品之營業處所室內展示酒品、招貼海報或以文字、圖
    畫標示或說明其銷售之酒品者，如無擴及其他場所或樓層，
    且以進入室內者為對象，非屬本法第三十七條所稱之廣告或
    促銷。」查菸酒管理法施行細則乃財政部本於中央主管機關
    地位，依據菸酒管理法第六十二條規定之授權，所訂立關於
    菸酒管理之細節性、技術性及執行性規定之法規命令；其中
    上述規定乃為執行菸酒管理法第三十七條關於菸酒廣告及促
    銷管制所為執行性及細節性規定，並其內容乃為達成菸酒管
    理法第三十七條規範目的所必要，爰予援用。
四、本件原告因於九十三年九月二十七日遭查獲在旗山奇網站刊
    載慶泉酒莊之酒品產品廣告，經被告認其有就該酒品產品廣
    告，而未明顯標示「飲酒過量，有害健康」警語之違法情節
    ，乃以原告違反菸酒管理法第三十七條規定，通知原告限期
    改正，並依同法第五十五條第一項規定及菸酒查緝及檢舉案
    件處理作業要點第四十五點第九款規定，以九十三年十月二
    十八日府財酒字第○九三○○一九五九五五號處分書，裁處
    原告罰鍰十萬元等情，已經兩造分別陳述在卷，並有被告九
    十三年十月二十八日府財酒字第○九三○○一九五九五五號
    處分書及訴願決定書附原處分卷可稽，自堪認定。而原告提
    起本件訴訟，無非以其並非該酒類商品之銷售商，其刊登該
    香蕉酒介紹，僅係為介紹故鄉名產以促進故鄉發展，並無銷
    售酒品或接受廠商廣告贊助，應無菸酒管理法規定之適用；
    且為尊重學術及言論自由亦不應逕對原告處罰；又該旗山奇
    網站乃向美國登記註冊及繳費，主機亦架設於美國德州，應
    不在我國管轄範圍內；況網路依其性質應不在菸酒管理法第
    三十七條規範之廣告範圍；並原告於稽查人員第一次要求原
    告修改後，業已加上可明識之警語，亦不應再受裁罰；且菸
    酒管理法本身宣導未周，一般人民亦難識其法條內容，若於
    違反該法即逕予裁罰，乃有不公云云，資為爭執。
五、關於本件在網路上介紹系爭酒類之行為，是否屬菸酒管理法
    第三十七條規定所稱「廣告」之爭執部分：
（一）按所謂「廣告」，乃是藉由某些工具將商品或服務之訊息
      散佈與不特定人知悉，以達招徠消費者購買或消費目的之
      行為；且菸酒管理法第三十七條亦僅規定「酒之廣告或促
      銷」，並未對所謂「廣告」範圍有任何限制，故菸酒管理
      法施行細則第十三條乃規定：「本法第三十七條所稱廣告
      ，指利用電視、廣播、影片、幻燈片、報紙、雜誌、傳單
      、海報、招牌、牌坊、電腦、電話傳真、電子視訊、電子
      語音或其他方法，可使不特定多數人知悉其宣傳內容之傳
      播。．．．」可知，於電腦網路上刊登酒之廣告，亦屬菸
      酒管理法第三十七條所規範「酒之廣告」範圍。另透過電
      腦解析度之功能，使用者僅是得將整體網頁圖案或字型放
      大或縮小，惟其放大或縮小仍是依原網頁設計之字體及大
      小比例放大或縮小，故電腦網頁自其設計者之設計，即得
      判斷健康警語是否有達版面百分之十之面積，及其字體面
      積是否小於警語背景面積二分之一；故原告以網路上之網
      頁，其字體比例得由上網之人隨意調整為由，爭執網路上
      之廣告並非菸酒管理法第三十七條所規範之廣告範圍云云
      ，即無可採。
（二）經查：
１、按「無論於網路上是否刊載僅有酒品名稱、圖樣、價格或提
    供網路訂購、電話、傳真、郵件信箱等足資聯繫之資料，皆
    屬菸酒管理法第三十七條所稱酒之廣告或促銷，應明顯標示
    健康警語；如違反上開規定，即應依同法第五十三條規定處
    罰。」則經財政部國庫署九十三年二月十八日台庫五字第○
    九三一六○○三五九號函釋示在案。查此函釋乃財政部本於
    中央主管機關地位，為利所屬機關執行菸酒管理法第三十七
    條規定所為闡明法規原意之釋示；又菸酒管理法制訂之目的
    ，乃為健全菸酒管理；而該法第三十七條規定更是為避免刺
    激過量或不當消費酒類，以維護國民健康，而為酒類廣告或
    促銷之適度限制；加以「廣告」是一種將商品或服務之訊息
    散佈與不特定人知悉，以達招徠消費者購買或消費目的之行
    為；故上述函釋闡述菸酒管理法第三十七條所稱廣告之意涵
    ，核與菸酒管理法第三十七條規範意旨及廣告之目的相符，
    爰予援用。
２、查本件原告有在旗山奇網站刊載慶泉酒莊生產香蕉酒，其上
    並刊載慶泉酒莊之地址、電話、共有三十種水果酒、不同酒
    類之照片及其製造商名稱、地址暨總代理商及其電話等文字
    及圖片一節，有列印自網頁之資料在原處分卷可按。原告所
    設之上開網站，乃可供大眾上網進入瀏覽觀看，並無任何設
    限或管制，故其於上開網站上載有上述相關香蕉酒及其銷售
    廠商之內容，依前開所述，自屬已生廣告效果之酒類廣告，
    故原告為此廣告時即應依前述菸酒管理法第三十七條規定為
    一定規格之警語標示甚明；是原告以其僅是為鄉土文物介紹
    ，並未銷售商品或接受廠商廣告贊助為由，爭執其未為酒類
    之廣告云云，實有誤解，而無可採。
３、又查，原告前述在旗山奇網站刊載香蕉酒廣告之行為，經被
    告查獲後，被告除先於九十三年七月十五日派員至原告任職
    之學校製作談話筆錄，並於過程中告知「酒之廣告或促銷，
    必須標示健康警語」之意旨外，更以被告九十三年八月十六
    日府新行字第○九三一二四七○五號函通知原告應依菸酒管
    理法相關規定標示健康警語等情，有上述函文及談話紀錄在
    原處分卷可按；嗣經被告人員於九十三年九月二十七日上網
    查證，原告雖有在該網頁上加註「飲酒過量有害健康」之文
    字，然其整體內容為「全國同胞請注意：台匪市有一名無賴
    ，專門檢舉酒類廣告中未刊登『飲酒過量有害健康』者，為
    了區區檢舉獎金，昧著良心，連一般未收廣告費之鄉土網站
    亦不放過，欺負善良同胞，可惡至極。」有該網頁資料在原
    處分卷可按；查菸酒管理法本是為健全菸酒管理而制訂，其
    中該法第三十七條關於警語標示之規定，更是為避免刺激過
    量或不當消費酒類，以維護國民健康，所為之立法；然觀原
    告於上述網頁中所加註文字之整體文義，實難謂其是因有菸
    酒管理法第三十七條規定，而為警語之標示。況依前開所述
    ，依菸酒管理法第三十七條規定為健康警語之標示時，應以
    版面百分之十連續獨立之面積刊登，且字體面積不得小於警
    語背景面積二分之一，然觀原告於其有香蕉酒廣告之相關網
    頁上，標示之「飲酒過量有害健康」之警語文字，其範圍顯
    未達版面百分之十面積，並其字體面積亦與其他廣告之文字
    之字體相同，而小於警語背景面積二分之一，有該網頁資料
    可按，故原告有於酒類廣告上未依菸酒管理法第三十七條規
    定刊登健康警語一節，即堪認定。
六、又按我國之中央法規是適用於全國，而無待法規再明文規定
    ，故法規如未明文規定其空間效力範圍，中央立法機關（立
    法院）通過之法律，或中央行政機關所發布之命令，自應對
    全國發生效力。另是否構成在中華民國領域內為違反行政法
    上義務，雖我國目前法制並無明文規定，然參諸刑法第四條
    ：「犯罪之行為或結果，有一在中華民國領域內者，為在中
    華民國領域內犯罪。」及九十四年二月五日立法通過之行政
    罰法（九十五年二月五日施行）第六條：「在中華民國領域
    內違反行政法上義務應受處罰者，適用本法。在中華民國領
    域外之中華民國船艦、航空器或依法得由中華民國行使管轄
    權之區域內違反行政法上義務者，以在中華民國領域內違反
    論。違反行政法上義務之行為或結果，有一在中華民國領域
    內者，為在中華民國領域內違反行政法上義務。」之規定，
    在法理上應認違反行政法上義務之行為或結果，有一在中華
    民國領域內者，即為在中華民國領域內違反行政法上義務，
    而應受我國相關法律之規範。尤其行政法義務之規定，無非
    為促進本國公益及人民利益，故為求完整保障我國公益秩序
    及人民利益，避免有以隔地違反行政法義務方式脫免行政法
    義務之履行，更應承認上述法理在違反行政法義務處罰時之
    適用。查原告雖以系爭網站是向美國登記註冊及繳費，主機
    亦架設於美國德州之資料為由，主張應不受我國菸酒管理法
    之規範云云；惟本件原告所設網站刊載之香蕉酒廣告，仍得
    由不特定之我國境內人民獲悉，並其廣告之酒品亦是於我國
    境內販售，即該酒類廣告之行為效果已發生於我國境內，依
    上開所述，其酒類廣告行為自應受我國菸酒管理法之規範，
    故原告以其網站註冊及主機非於我國境內，爭執不受我國菸
    酒管理法之規範云云，乃有誤解，而無可採。
七、再按「人民違反法律上之義務而應受行政罰之行為，法律無
    特別規定時，雖不以出於故意為必要，仍須以過失為其責任
    條件。但應受行政罰之行為，僅須違反禁止規定或作為義務
    ，而不以發生損害或危險為其要件者，推定為有過失，於行
    為人不能舉證證明自己無過失時，即應受處罰。」業經司法
    院釋字第二七五號解釋在案。查原告既為系爭網站之負責人
    及網頁設計者，則對於該網站之網頁內容是否有違反法律規
    定，本即負有注意義務，並被告亦曾就原告系爭刊載慶泉酒
    莊香蕉酒酒類產品廣告，未依法明顯標示警語，有違反菸酒
    管理法第三十七條規定情事，通知原告改正，然嗣經被告再
    行稽查結果原告仍未依規定改正之，足見原告就本件違章行
    為，縱無故意，亦有應注意，並能注意卻未注意之過失存在
    。故原告以關於菸酒管理法第三十七條規定並未廣為宣傳，
    爭執不應對其裁罰云云，自無可採。
八、另按「憲法第十一條保障人民有積極表意之自由，及消極不
    表意之自由，其保障之內容包括主觀意見之表達及客觀事實
    之陳述。商品標示為提供商品客觀資訊之方式，應受言論自
    由之保障，惟為重大公益目的所必要，仍得立法採取合理而
    適當之限制。國家為增進國民健康，應普遍推行衛生保健事
    業，重視醫療保健等社會福利工作。菸害防制法第八條第一
    項規定：『菸品所含之尼古丁及焦油含量，應以中文標示於
    菸品容器上。』另同法第二十一條對違反者處以罰鍰，對菸
    品業者就特定商品資訊不為表述之自由有所限制，係為提供
    消費者必要商品資訊與維護國民健康等重大公共利益，並未
    逾越必要之程度，與憲法第十一條保障人民言論自由及第二
    十三條比例原則之規定均無違背。又於菸品容器上應為上述
    之一定標示，縱屬對菸品業者財產權有所限制，但該項標示
    因攸關國民健康，乃菸品財產權所具有之社會義務，且所受
    限制尚屬輕微，未逾越社會義務所應忍受之範圍，與憲法保
    障人民財產權之規定，並無違背。．．．．．．。」則經司
    法院釋字第五七七號解釋在案。依此解釋，可知，商品標示
    雖受言論自由保障，但為重大公益目的，如增進國民健康，
    仍得依比例原則限制之；而查，菸酒管理法第三十七條規定
    酒類之廣告或促銷，應依法明顯標示警語，乃為避免國民飲
    酒過量而有害身體健康之目的所為之規範，而此為達成增進
    國民健康之公益目的，所課予義務人之作為義務，就義務人
    所受之限制與公益間予以比較觀察，核與比例原則無違。故
    原告主張本件應本於言論自由保障之精神，認其不構成菸酒
    管理法第三十七條規定之違章云云，亦無可採。
九、綜上所述，原告之主張，並無可採。原告於網站登載酒類廣
    告，未依規定標示警語，並原告就此違章行為亦有過失，故
    被告以原告違反菸酒管理法第三十七條規定，依同法第五十
    五條第一項規定，並參酌菸酒查緝及檢舉案件處理作業要點
    ，裁處原告最低額之罰鍰十萬元，並無違誤，訴願決定予以
    維持，亦無不合；故原告提起本件訴訟，求為撤銷，為無理
    由，應予駁回。又本件因屬簡易事件，故不經言詞辯論為之
    。
十、據上論結，本件原告之訴為無理由，依行政訴訟法第二百三
    十三條第一項、第一百九十五條第一項後段、第九十八條第
    三項前段，判決如主文。
中　　華　　民　　國　　94　　年　 　8　　月　　9　　 日
                  第一庭      法  官　楊  惠  欽
以上正本係照原本作成。
如不服本判決，應於送達後20日內，向本院提出上訴狀並表明上
訴理由，如於本判決宣示後送達前提起上訴者，應於判決送達後
20日內補提上訴理由書（須按他造當事人人數附繕本）。
提起上訴應預繳送達用雙掛號郵票7份（每份34元）。
中　　華　　民　　國　　94　　年　 　8　　月　　9　　 日
　　　　　　　　　　　　　　　書記官  李  建  霆
附註:
行政訴訟法第235條（第1項、第2項）:
對於適用簡易程序之裁判提起上訴或抗告，須經最高行政法院之
許可。
前項許可，以訴訟事件所涉及之法律見解具有原則性者為限。
